臺灣高等法院臺南分院民事判決　　　 95年度建上更(一)字第1號
上　訴　人　丙○○
訴訟代理人　林崑地　律師
被 上 訴人　實毅營造股份有限公司
法定代理人　甲○○
訴訟代理人　乙○○
上列當事人間給付工程款事件，上訴人對於中華民國93年11月18
日臺灣嘉義地方法院第一審判決（92年度重訴字第34號）提起上
訴，經最高法院發回更審，本院於96年5月15日言詞辯論終結，
判決如下：
    主  文
上訴駁回。
第二審及發回前第三審訴訟費用由上訴人負擔。
    事  實  及  理  由
一、被上訴人主張：
  (一)、兩造於民國88年4月15日訂立「工程承攬契約書」，由伊
      承攬上訴人之「棕櫚湖山莊」山坡地建築開發、水土保持
      及雜項等工程（下稱系爭工程），工程總造價合計為新台
      幣（下同）163,106,184元（含5%營業稅）。並分為第一
      期工程造價（依照契約內之標單造價）為59,263,507元；
      第二期工程造價為103,842,677元，又約定本工程各期工
      程造價結算方式，以完工驗收數量乘以單價結算，管理費
      以工程費之百分之十計價。系爭工程第一期業已於88年10
      月15日完工、於89年10月30日向嘉義縣政府申報、實際竣
      工日期為90年5月14日，於90年8月22日取得縣政府登錄完
      工及雜項使用執照。嗣因上訴人遲未依約配合辦理系爭工
      程第二期申報開工程序，伊為保障自身權益，先後於90年
      12月31日、91年2月22日以存證信函通知上訴人應迅速辦
      理，若未於期限內函覆第二期工程是否延續，將依約終止
      契約。惟因上訴人迄未函覆等情，伊乃合法終止系爭契約
      ，爰依承攬契約之法律關係，求為命上訴人給付16,044,5
      64元，及自91年11月17日起至清償日止，按年息5%計算之
      利息，並應交還伊於88年6月18日簽發到期日89年10月16
      日面額2,963,175元之本票（下稱系爭本票）乙紙。【原
      審判命上訴人給付6,604,321元本息，並交還系爭本票，
      駁回被上訴人其餘之請求。上訴人就其敗訴部分提起上訴
      ，被上訴人就其敗訴之9,440,243元（16,044,564－6,604
      ,321＝9,440,243）本息部分，則未據上訴，已告確定】
      。原審為伊勝訴判決部分，並無不合，上訴人之上訴為無
      理由。
  (二)、聲明：上訴駁回。
二、上訴人則以：
  (一)、依系爭工程承攬契約之規定，被上訴人須至第二期工程完
      工，並取得總驗收合格證明書後始得請領第一期工程之保
      留款及保固款，而第二期工程既未完工，被上訴人自無權
      請求給付工程總驗收款、工程保固款及返還工程履約保證
      金即系爭本票，伊自無給付遲延之情形。
  (二)、又因第一期工程實際開工日期為88年6月2日，遲至90年8
      月22日始完工，遲延日數已達2年2個月又21日，此時第二
      期工程所需之水泥、鋼鐵等材料已漲價甚高，被上訴人因
      此要求重新估計工程款，導致第二期工程遲未能開工。是
      故，第二期工程僅為遲延開工而已，上訴人既未同意終止
      第二期工程合約，則第二期工程合約仍屬存在，上訴人並
      無減少被上訴人承攬之工程數量，被上訴人承攬金額不可
      能減少，被上訴人主張依契約第25條1款「因將工程大量
      減少，而承包金額減少達二分之一以上」之終止事由，自
      始即不存在，其主張終止契約，即屬無據。
  (三)、又依工程合約第10條，第一期工程預定於88年10月15日完
      工，被上訴人竟遲至90年8月22日始完工，共遲延2年2個
      月又21日，依工程合約第11條之規定，被上訴人即應按延
      誤之日數，以工程總價之千分之一計算支付每日違約金，
      本件工程總造價為163,106,184元之千分之一計算每日違
      約金，被上訴人應支付上訴人違約金共13,227,896元，上
      訴人得由被上訴人之工程款主張抵銷，被上訴人所得請求
      之第一期工程款經抵銷後，已無剩餘等語，資為抗辯。
  (四)、聲明：
    1.原判決敗訴部分廢棄。
    2.被上訴人在第一審之訴駁回。
三、兩造不爭執之事實：
  (一)、兩造於88年4月15日訂立「工程承攬契約書」，由被上訴
      人承攬上訴人之「棕櫚湖山莊」山坡地建築開發、水土保
      持及雜項等工程。工程總造價合計為163,106,184元（含5
      %營業稅），並分為第一期工程造價（依照契約內之標單
      造價）為59,263,507元，而實作金額（結算金額）則為66
      ,043,218元；第二期工程造價為103,842,677元，又約定
      本工程各期工程造價結算方式以完工驗收數量乘以單價結
      算，管理費以工程費之10%計價。
  (二)、依「工程承攬契約書」第10條約定，第一期工程於簽約後
      10日內完成開工及申報開工，並自開工日起至88年10月15
      日前完工。
  (三)、第一期工程被上訴人係於88年6月2日開工，嘉義縣政府於
      90年8月14日通過核發水土保持完工證明書，於90年8月21
      日發給雜項使用執照。
  (四)、被上訴人於88年6月18日簽發到期日89年10月16日面額2,9
      63,175元之本票乙紙，並交付上訴人，作為履約保證金；
      上訴人則已依約支付第一期工程款支付部分金額59,438,8
      97元，尚有6,604,321元工程款尚未支付（即第一期工程
      尾款4,623,025元及保固款1,981,296元）。
  (五)、上訴人迄未通知被上訴人第二期工程開工日期，因而被上
      訴人曾分別於90年12月31日、91年2月22日以存證信函通
      知上訴人應迅速辦理第二期開工申報程序，若未於期限內
      函覆第二期工程是否延續，被上訴人將依約終止契約。
  (六)、以上兩造不爭執事項，有工程承攬契約書乙份、工程驗請
      款總表、本票、工程記載表、嘉義縣政府工務局雜項使用
      執照暨附表（90年嘉工局管雜使字第00015號）、嘉義縣
      政府90年8月14日90府農保字第0095831號函、臺中西屯郵
      局90年12月31日1637號存證信函、臺中西屯郵局91年2月2
      2日第161號存證信函（以上均為影本，見原審卷第24至31
      、64、112至120、146頁，上訴卷第82至85、86頁，原審
      卷第44至47頁），堪信為真實。
四、至被上訴人主張上訴人應給付被上訴人工程第一期工程尾款
    4,623,025元及保固款1,981,296元，共計6,604,321元之工
    程款項，並返還作為履約保證金之本票等情，則為上訴人所
    否認，並以前開情詞置辯。是本件應審酌者為：(一)被上訴人
    是否得請求上訴人給付已完工之承攬報酬、保固款及返還履
    約保證金？(二)上訴人以被上訴人應給付之遲延違約金主張抵
    銷是否有理由？經查：
  (一)、被上訴人是否得請求上訴人給付已完工之承攬報酬、保固
      款及返還履約保證金？
    1.依兩造所訂立之工程承攬契約書，第5條第5項規定：「第
      一期工程全部完工，乙方（即被上訴人）得申請複驗。複
      驗工程得由甲方（即上訴人）委託之監造人及工程品質檢
      驗專業機構為之，並向嘉義縣政府申報完工驗收取得完工
      證明，方視為複驗完成」、同條第6項：「在第二期工程
      經每月初驗，完工複驗程序完成後壹個月，乙方得申請本
      工程總驗收。總驗收工程得由甲方委託之監造人及工程品
      質檢驗機構為之。總驗收合格後甲方應發給乙方驗收合格
      證明書」；第6條第4項：「工程總驗收：本工程各期工程
      全部完成後壹個月，由乙方提出工程總驗收申請，經甲方
      總驗收合格後，支付工程總驗收尾款百分之柒」；第7條
      第2項：「乙方對本工程負貳年之保固責任，保固期限自
      工程總驗收合格日起貳年…」、同條第4項：「保固款金
      額為總工程造價中百分之參，保留於甲方。當乙方履行保
      固責任期滿後，甲方應無息退還乙方」；第27條第2項：
      「工程履約保證支票於本工程完工總驗收合格後退還乙方
      」等情明確，有工程承攬契約書影本附卷可稽（見原審卷
      第24至31頁）。由兩造上開約定條款可知，第一期工程完
      工後僅屬申請複驗之問題，必待第二期工程完工後方得進
      行總驗收程序，工程總驗收合格後即得請領工程款尾款及
      履約保證票據，而工程保固款則須待保固期滿後始得退還
      。
    2.本件被上訴人業已於90年8月21日完成第一期工程，並經
      嘉義縣政府複驗完畢，並核發雜項使用執照。惟上訴人遲
      未進行第二期工程之申報程序，被上訴人於90年12月31日
      以存證信函通知上訴人應儘速申報第二期開工程序，以利
      工程之進行；嗣91年2月22日及同年4月3日，被上訴人二
      次以存證信函告知上訴人終止契約之意，並請上訴人支付
      第一期工程尾款及保固款，均未得上訴人回應等情，有存
      證信函影本3紙附卷可佐（見原審促字卷第4頁，原審卷第
      44至47頁）。茲查：
    (1)、依工程承攬契約第25條第1項：「如有下列各項之一時
        ，乙方得終止本契約：一甲方因將工程大量減少，而承
        包金額減少達二分之一以上時。二甲方有付款之義務若
        延遲付款逾三個月時」；第2項：「發生前二項之一情
        形時，乙方得要求甲方賠償損失」。是第二期工程因上
        訴人受被上訴人之催告後，仍遲不為申報開工程序之協
        力，致被上訴人根本無從進行第二期工程，可認已符合
        「甲方（即上訴人）因將工程大量減少，而承包金額減
        少達二分之一以上時」，被上訴人得終止契約之事由。
        從而，承前所述，被上訴人既已依兩造工程承攬契約之
        約定，合法終止本件承攬契約，則第一期工程已完工部
        分自應辦理結算程序，被上訴人請求上訴人給付已完工
        之工程保留尾款4,623,025元，自無不合。
    (2)、依工程承攬契約之規定，第一期工程保固款原須待第二
        期工程完工總驗收後始得請領，然第二期工程因上訴人
        遲不協力而無法進行，已如前述，若認被上訴人仍須待
        第二期工程完工總驗收後始得請領，自與誠信原則有違
        。再者，依工程承攬契約書第7條第2項之約定，被上訴
        人對系爭工程負有2年之保固責任，而系爭第一期工程
        既經嘉義縣政府於90年8月21日發給雜項使用執照，已
        足證明第一期工程確已完工，迄今已逾2年，應認第一
        期工程之保固期已屆滿，被上訴人自得依約請領第一期
        保固款1,981,296元。
    (3)、又系爭第一期工程，被上訴人既已履行，則被上訴人並
        請求上訴人返還「履約保證金」，亦即於被上訴人88年
        6月18日簽發到期日89年10月16日面額2,963,175元之本
        票乙紙，為有理由。
  (二)、至上訴人主張依兩造所訂之工程承攬契約，第一期工程應
      在88年10月15日完工，然被上訴人實際完工日期為90年8
      月22日，已遲延2年10個月又7日，依工程合約第11條約定
      ，應按延誤之日數，每日以工程總價之千分之一計算違約
      金支付甲方，是被上訴人應支付上訴人違約金13,227,896
      元，上訴人自得由被上訴人之工程款中主張抵銷之，兩相
      抵銷後，本件被上訴人請求之第一期工程款，已無剩餘等
      語；被上訴人則抗辯以：本件第一期工程進行中，因雨季
      無法施工及上訴人變更設計致工程延滯等期日，均應扣除
      自原約定之工期中扣除，遲延完工日期，係不可歸責於伊
      等語。經查：
    1.本件第一期工程，被上訴人係於90年5月14日實際竣工乙
      節，業經上訴人於工程記載表之「起造人證明核章」處蓋
      章，並記載「實際竣工日期90年5月14日」，及嘉義縣政
      府工務局發給之雜項使用執照附件登錄簿載明「竣工日期
      90年5月14日」等字樣，並有工程記載表、嘉義縣政府工
      務局年嘉工局管雜使字第00015號雜項使用執照附件登
      錄簿附卷可稽（以上均為影本，見原審卷第64至68頁），
      堪可認定。再依「工程承攬契約書」第10條約定，第一期
      工程於簽約後10日內完成開工及申報開工，並自開工日起
      至88年10月15日前完工乙節，為兩造所不爭執。從而，被
      上訴人於90年5月14日始實際竣工，已逾兩造之約定之期
      限，殆無疑義。
    2.被上訴人固辯稱：第一期工程於施工過程中，受限於天候
      及特殊地形之原因，致工程逾約定期限完工，上訴人之經
      理戊○○亦表示以施工品質為要務，不會以逾期罰款之手
      段做為工程結算扣款依據等語，並提出88年7月5日工程日
      報表原本於本院乙紙為憑（附卷影本見原審卷第282頁）
      。然查：
    (1)、按當事人主張有利於己之事實者，就其事實有舉證之責
        任。但法律別有規定，或依其情形顯失公平者，不在此
        限，民事訴訟法第277條定有明文。又給付有確定期限
        者，債務人自期限屆滿時起當然負遲延責任，其因不可
        歸責於債務人之事由致未為給付者，債務人雖不負遲延
        責任，但不可歸責於債務人之事由，應由債務人負舉證
        之責（最高法院21年上字第1956號判例參照）。本件工
        程為定有期限之給付，被上訴人並未於期限內完工之事
        實，已如前述，則被上訴人主張工程遲延係因天候因素
        等不可歸責於己之事由，自應由被上訴人負舉證責任。
    (2)、工程承攬契約第10條規定：「自簽約後十日內完成開工
        程序及向建管單位申報開工，第一期工程期限，則自開
        工日起至88年10月15日前完工」。是本件工程並非以「
        工作天」約定完工期限，而係明確約定工程應完工之日
        期（即88年10月15日），則被上訴人辯稱下雨天、民俗
        節日及法定休假日等期日，均應自工期中扣除，乃以「
        日曆天」計算工期，顯與兩造工程契約之約定不符，自
        非可採。
    (3)、工程承攬契約第11條第2款規定：「因十六級以上颱風
        之風災及地震芮氏七級以上之震災及下雨致無法工作而
        延誤本工程時，乙方應於該事由發生及終止後七日內，
        分別以書面通知甲方，甲方接獲前述通知後應將其異議
        或同意延長之施工期限以書面通知乙方，乙方若有異議
        應於接獲甲方通知後七日內以書面向甲方提出，乙方違
        反本條規定時，不得申請延長施工期限，但因不可歸責
        於乙方之事由，不在此限」。查被上訴人提出之前揭88
        年7月5日日報表「其他報告」欄固載有：「…甲方張
        經理與承包商技師談話中表示業主以往工程均以工程品
        質為要務，不會以逾期罰款之手法，做為工程結算扣款
        依據」等字句，然業據證人戊○○於本院到庭證述上開
        字句並非其所書寫，伊當時擔任監工職務，亦無權限同
        意扣除工期，該字句中所指之『張經理』乃指丁○○等
        語明確（見本院卷第49頁）；證人丁○○亦證述：「天
        候不佳等如要扣除工期，雙方如有同意的事，公務會議
        記錄就會記載，會議紀錄營造廠有留壹份，業主亦留有
        壹份」、「這是營造廠寫的，連日下雨影響施工進度，
        我的權限不是寫在這邊，如果有會寫在會議紀錄，且雙
        方確認」等語明確（見原審卷第46至47頁）。是故，依
        工程契約及上開證人之證詞可知，本件工程若發生須延
        長工期之情況，被上訴人應徵得上訴人之同意，並記載
        於會議記錄中。然被上訴人就雙方曾因天候無法施工合
        意扣除工期乙節，又未能提出其他證據以實其說，自難
        信為真實。
    3.被上訴人復辯稱：第一期工程於施工過程中，因上訴人一
      再變更設計，致工程完工日期有所遲延，非可歸責與伊等
      語，並提出原合約設計圖、竣工圖、變更修正設計施工圖
      等（按：證物外放）。經查：
    (1)、按本件第一期工程於施工期間確有變更設計乙節，業據
        證人即時任上訴人經理丁○○於本院證述：「工程項目
        有變更，大部分擋土牆、方向線型，這會影響期間…」
        等語明確（見本院卷第47頁）；再依被上訴人提出經上
        訴人工地代表人丁○○簽章之工程複驗請款總表所載，
        系爭工程於多項工程項目均有變更並致工程費用有所增
        減，有工程複驗請款總表影本在卷可佐（見原審卷第92
        頁）。從而，系爭工程除原約定之工程外，兩造尚有變
        更、追加其他施工項目，就所追加之工程內容觀之，亦
        需相當合理期間施工，是被上訴人主張因變更設計或追
        加工程致工作量增加，應延長工期等語，應為合理，堪
        可採信。
    (2)、又證人即上訴人之經理丁○○於本院證稱：山坡地開發
        有程序，例如：先作滯洪池、後做地下排水案渠然後挖
        掘擋土牆基礎…等等，施工中又遇到雨季（當地氣候每
        年5月到9月約5個月雨季），…工程項目有變更，大部
        分擋土牆位置、方向線型，這會影響的期間…，（法官
        ：何以期間定的如此短？）…叫任何營造廠去做半年沒
        有人可以做好，我們這方面可能業主希望縮短工期，但
        是對造是營造廠要評估，事後來想以這種開發山坡地半
        年是不可能完成，業主（即上訴人）要如此定，我只是
        受雇人等語（見本院卷第47-48頁）。再由被上訴人所
        提出之合約圖及竣工圖（外放）示，系爭工程，變更縮
        減每戶土地面積，致擋土牆線形、高程、結構隨之變更
        、滯洪池由3個增為4個且形狀變更，工程金額由13,040
        ,298元變為14,033,929元、排水盲溝工程變更設計增加
        度及面積，防災工程合約金由1,182,700元，增加為1,5
        57,013元，再擋土牆工程將石擋土牆BW2、BW12、BW1
        2、BW15改為RC擋土牆，工程款由22,366,617元，增至3
        5,083,691元。此部分雖係上訴人自行發包施工，未在
        原合約內，但此與被上訴人之工程相關影響工期。另由
        被上訴人所提出系爭工程之變更設計圖例等其中業主變
        更設計有第一次修正、第二次修正、第三次修正、第四
        次修正，且其中第二次修正圖係業主於89年11月29日簽
        認，復於89年12月2日將之作廢（見外放之證四-11)，
        於90年4月16日復有訂正圖。再由被上訴人於95年10月
        18日所提出工程日報表（正本已發還）所載，計二十餘
        次，有因上訴人U型溝計劃書送審未答覆無法施工、或
        請業主未提供擋土牆資料、儘快提供加勁擋土牆修正後
        之位置、形式、高程，請業主提儘快確定RCWTW8之擋土
        牆，以利施工圖進行作業、請業主提儘快核可RCWTW3展
        開及標圖，且請業主如有變更設計請通知乙方，以免多
        次繪製施工圖等情事，有核與日報表相符之統計表可按
        。雖上訴人否認其真正，但該日報表均經上訴人之監工
        戊○○及丁○○簽核，業經戊○○、丁○○證述甚詳，
        自可認其真正。又88年7月5日工程日報表其他報告欄所
        載：「‧‧‧甲方張經理（即丁○○）與承包商技師
        談話中表示業主以往工程均以工程品質為要務，不會以
        逾期罰款之手法，做為工程結算扣款依據」等語（見原
        審卷第282頁），而證人即上訴人之經理丁○○於本院
        證稱：我沒有簽名可能是漏簽…那天（88年7月5日）應
        該有會議紀錄…那句話的意思是我們要求對造品質第一
        ，安全為要，那句話只是平常口頭說我們公司不會以此
        工期手段扣錢，非代工期如何永遠不扣錢等語明確（見
        本院卷第50頁）。而由上開證人丁○○所述：系爭工程
        任何營造廠去做半年沒有人可以做好等語，以證人丁○
        ○為上訴人僱用之經理，實際參與系爭工程，對該工程
        至為瞭解，其證詞應可採信。且上訴人之承辦員工於施
        工中強調品質第一，安全為要，不會以此工期扣款，復
        多次追加工程，變更設計，至90年2月12日、同年月14
        日、90年4月16日猶有修正之設計圖、施工圖提出（見
        外放之證四-20、-23、-27），則被上訴人於90年5月14
        日完成系爭工程，顯非可歸責於被上訴人之事由所致。
        則上訴人以被上訴人逾期完工應給付違約金13,227,896
        元，並由被上訴人之工程款中主張抵銷云云，自無可採
        。
五、綜上所述，被上訴人系爭第一期工程，既已完工，並取得雜
    項使用執照，且係不可歸責被上訴人事由，逾期完工，並無
    應扣違約金之情事。則被上訴人本於承攬契約之法律關係，
    請求上訴人給付第一期工程尾款4,623,025元及保固款1,981
    ,296元，共6,604,321元，及自91年11月17日起至清償日止
    ，按年息5%計算之利息。(二)上訴人應將被上訴人於88年6月1
    8日簽發之本票（到期日89年10月16日，面額2,963,175元）
    一紙交還被上訴人，為有理由，應予准許。是則，原審判命
    上訴人如數給付，並准兩造之聲請為准、免假執行之宣告，
    於法並無不合。上訴意旨指摘原判決不當，求予廢棄改判，
    為無理由，應予駁回其上訴。
六、本件事證已臻明確，兩造其餘主張陳述及所提之證據，經審
    酌結果與本院前揭判斷不生影響，均毋庸再予論列，附此敘
    明。
七、據上論結，本件上訴為無理由，依民事訴訟法第449條第1項
    、第78條，判決如主文。
中　　華　　民　　國　　96　　年　　5　　月　　29　　日
                  民事第二庭審判長    法  官    丁振昌
                                      法  官    吳上康
                                      法  官    李素靖
上為正本係照原本作成。
如對本判決上訴，須於判決送達後20日內向本院提出上訴狀，未
表明上訴理由者，應於上訴後20日內，向本院提出理由書（須附
繕本）。依法應委任律師為訴訟代理人，始得上訴。
中　　華　　民　　國　　96　　年　　5 　　月　　31　　日
                                      書記官    林鈴香
【附記】
民事訴訟法第466條之1：
(1)對於第二審判決上訴，上訴人應委任律師為訴訟代理人。但上
  訴人或其法定代理人具有律師資格者，不在此限。
(2)上訴人之配偶、三親等內之血親、二親等內之姻親，或上訴人
  為法人、中央或地方機關時，其所屬專任人員具有律師資格並
  經法院認為適當者，亦得為第三審訴訟代理人。
民事訴訟法第466條之2：
上訴人無資力委任訴訟代理人者，得依訴訟救助之規定，聲請第
三審法院為之選任律師為其訴訟代理人。
